【裁判字號】    98,訴,1055
【裁判日期】    980930
【裁判案由】    損害賠償
【裁判全文】
臺灣板橋地方法院民事判決              98年度訴字第1055號
原      告  乙○○
訴訟代理人  賴芳玉律師
            楊汝滿律師
被      告  甲○○
訴訟代理人  薛欽峰律師
            楊宗翰律師
上列當事人間請求損害賠償事件，經本院於民國98年9月3日言
詞辯論終結，判決如下：
    主  文
原告之訴及其假執行之聲請均駁回。
訴訟費用由原告負擔。
    事實及理由
一、原告主張：
  １原告於民國96年4 月16日向被告借款新臺幣（下同）200 萬
    元，並於當日簽立未載到期日、票號CH0000000 號、同額之
    本票乙紙（以下稱系爭本票）交付被告，作為清償上開借款
    之擔保。嗣原告於同年9 月20日清償完畢，惟疏未取回系爭
    本票。詎料，原告竟於97年間接獲訴外人許峰太之電話，表
    示系爭本票現由其持有中，要求原告支付票款，否則逕予聲
    請強制執行等語。原告旋即向被告請求返還系爭本票，惟被
    告均未予置理。迄98年3 月間，原告接獲臺灣台北地方法院
    98年度司票字第4183號民事裁定，准許訴外人許峰太就系爭
    本票對原告為強制執行，然系爭本票所擔保之債權早因原告
    清償而消滅，原告為免個人財產遭受查封致影響銀行債信，
    不得已與許峰太達成協議以180 萬元之代價取回系爭本票，
    造成原告受有損害，爰依債務不履行、不當得利及侵權行為
    之法律關係，提起本件訴訟等語。
  ２按因可歸責於債務人之事由，致給付不能者，債權人得請求
    賠償損害，民法第226 條第1 項定有明文。查兩造締結200
    萬元之消費借貸契約，並約定以系爭本票作為原告向被告清
    償借款之擔保，故於原告清償借款後，被告應返還系爭本票
    予原告，乃消費借貸契約之從給付義務。詎料被告未依約返
    還系爭本票，反將本票轉讓他人，自屬可歸責於被告之事由
    致給付不能，原告必須向他人清償票據債務而受有180 萬元
    之損害，原告依民法第226 條第1 項之規定，請求被告賠償
    180 萬元。
  ３次按無法律上之原因而受利益，致他人受損害者，應返還其
    利益。雖有法律上之原因，而其後已不存在者，亦同；不當
    得利之受領人，除返還其所受之利益外，如本於該利益更有
    所取得者，並應返還。但依其利益之性質或其他情形不能返
    還者，應償還其價額；受領人於受領時，知無法律上之原因
    或其後知之者，應將受領時所得之利益，或知無法律上之原
    因時所現存之利益，附加利息，一併償還，如有損害，並應
    賠償，民法第179 條、第181 條及第182 條第2 項分別明定
    。查被告明知其應於原告清償借款後返還系爭本票，則於原
    告清償借款後，給付目的已不存在，被告自無繼續持有系爭
    本票之權利，卻拒絕將系爭本票返還原告，自屬無法律上原
    因受有利益，致使原告受有損害。今被告將系爭本票轉讓他
    人，顯已無從返還系爭本票予原告，爰依民法第181 條但書
    請求被告償還系爭本票之價額180 萬元。
  ４末按因故意或過失，不法侵害他人之權利者，負損害賠償責
    任。故意以背於善良風俗之方法，加損害於他人者亦同，民
    法第184 條第1 項定有明文。查被告既明知於原告清償借款
    後，負有返還系爭本票之義務，亦明知其將系爭本票轉讓予
    第三人，將導致原告須清償票據債務而受有損害，卻仍於原
    告清償借款後將系爭本票轉讓他人，顯係故意不法侵害原告
    之財產權，致使原告因而須向第三人清償票據債務，而受有
    180 萬元之損害，原告得依民法第184 條第1 項之規定，請
    求被告賠償180 萬元。
  ５原告依民法第226 條第1 項、第179 條及第184 條第1 項，
    請求判決：被告應給付原告180 萬元暨自起訴狀繕本送達翌
    日起至清償之日止，按週年利率5%計算之利息。願供擔保，
    請准宣告假執行。
二、被告則以：原告為國泰世華銀行敦南分行之襄理，經由被告
    之弟林明志之介紹而與被告認識，原告獲知被告有財力，遂
    一再以信用良好、投資多年獲利豐厚等不實事實向被告推薦
    其友人劉孝彥所經營之全家當舖。原告先向被告借款200 萬
    元以投資劉孝彥之全家當舖，故被告透過其弟林明志於96年
    4 月16日前往原告任職之國泰世華銀行敦南分行，以匯款方
    式借款200 萬元予原告，原告並開立200 萬元之系爭本票作
    為擔保；嗣後因原告與劉孝彥一再宣稱投資安全、獲利可觀
    ，故被告復於96年5 月20日在原告任職之敦南分行、於96年
    6 月12日在中和分行，分別借款100 萬元予劉孝彥，劉孝彥
    亦分別交付面額100 萬元之本票予被告。孰料，劉孝彥至96
    年8 月後即未按月支付利息，並自此失去蹤影，被告懷疑被
    騙，即上網搜尋劉孝彥，而發現劉孝彥涉有毒品案件，原告
    亦坦承劉孝彥已遭銀行拒絕往來，經被告之弟林明志一再向
    原告追問劉孝彥之下落，並要求原告負擔保之責，原告同意
    為劉孝彥之債務負連帶保證人之責，並同意將其先前所簽發
    擔保借款200 萬元之系爭本票，於其清償借款之後，繼續由
    被告持有，以擔保劉孝彥欠被告之200 萬元借款債務。故原
    告雖已償還借款200 萬元，但為擔保劉孝彥之借款債務，始
    未向被告要求返還系爭本票以為負責，並非因原告一時疏忽
    而未取回。又被告在警覺有受騙之虞後，將系爭本票交由訴
    外人許峰太代為處理劉孝彥之借款返還事宜，原告與許峰太
    達成和解，並願意支付180 萬元，許峰太則將其中90萬元交
    付予被告。原告已同意擔任劉孝彥積欠被告之200 萬元借款
    債務之連帶保證人，才不將系爭本票取回，被告即無返還系
    爭本票之義務，更無所謂給付不能致生損害之情事，被告持
    有系爭本票，亦非無法律上之原因。劉孝彥未清償借款，原
    告亦未盡連帶保證人之責任，則被告為行使票據權利，將系
    爭本票交由訴外人許峰太處理，原告與許峰太成立和解，交
    付180 萬元予許峰太，許峰太再交付90萬元予被告，被告合
    法行使權利，有何侵權行為可言。且原告自承有投資劉孝彥
    全家當舖200 萬元，故原告與劉孝彥有合夥關係，被告借錢
    予原告與劉孝彥合夥經營之當舖，就合夥財產清償不足的部
    分，合夥之原告亦應負連帶清償之責任。退萬步言，如認被
    告應對原告負賠償責任，則被告因原告與劉孝彥之共同侵權
    行為致受200 萬元之損害，被告亦得對原告主張抵銷。查原
    告身為銀行襄理，竟違反銀行法，幫助劉孝彥經營違法之借
    放款業務，並向被告推薦劉孝彥，隱瞞劉孝彥素行不良之事
    實，導致被告陷於錯誤而借款予劉孝彥，是原告與劉孝彥亦
    對被告有共同侵權行為之事實，被告自得以所受損害200 萬
    元主張抵銷等語置辯。並聲明：原告之訴駁回。如受不利判
    決，願供擔保，請准宣告免為假執行。
三、兩造不爭執之事項：
  １原告於96年4 月16日向被告借款200 萬元，並於當日簽立票
    號CH0000000 號、同額之系爭本票交付被告，作為清償上開
    借款之擔保。原告已於同年9 月20日清償完畢，惟未取回系
    爭本票。被告先後借款100 萬元予劉孝彥，劉孝彥亦分別交
    付面額100 萬元之本票予被告，惟劉孝彥至96年8 月後即未
    按月支付利息，並自此失去蹤影。
  ２被告將系爭本票交予訴外人許峰太，許峰太持之聲請本票准
    許強制執行裁定，經臺灣臺北地方法院以98年度司票字第
    4183號裁定准許強制執行，原告於98年4 月21日與許峰太簽
    立協議書，約定許峰太返還系爭本票，原告支付180 萬元予
    許峰太。許峰太之後交付90萬元予被告。
四、原告主張：兩造締結200 萬元之消費借貸契約，並約定以系
    爭本票作為原告向被告清償借款之擔保，故於原告清償借款
    後，被告應返還系爭本票，乃消費借貸契約之從給付義務。
    詎料被告未依約返還系爭本票，反將本票轉讓他人，自屬可
    歸責於被告之事由致給付不能，原告必須向他人清償票據債
    務而受有180 萬元之損害，原告依民法第226 條第1 項之規
    定，請求被告賠償180 萬元等情。經查，原告對於被告之借
    款債務雖已於同年9 月20日清償，然因訴外人劉孝彥係由原
    告介紹給被告認識，劉孝彥欠被告之借款未清償，被告要求
    原告去找劉孝彥出來還錢，因而未將原告簽發之系爭本票返
    還，原告承諾要幫被告向劉孝彥要錢回來還給被告，原告為
    了取信於被告，也交付了劉孝彥本人開給原告之支票、本票
    數張等情，業據證人林明志證述在卷（見98年7 月10日言詞
    辯論筆錄），原告亦自承：還錢的時候，我口頭有說要被告
    把本票還給我，還錢後我信任被告不會把本票轉出去，所以
    我也沒有繼續跟被告要本票等語，衡情原告身為銀行襄理，
    深知票據流通性，系爭本票有轉讓出去之可能，原告既已清
    償借款債務，當會要求被告返還系爭本票，細究原告所言「
    還錢的時候，曾要求返還系爭本票，但之後沒有」，為何會
    從「有」變成「無」，應係兩造間有達成「由被告繼續持有
    系爭本票之約定，原告必須去找劉孝彥出面還款，被告始同
    意將系爭本票返還」之約定。是被告有權利繼續持有系爭本
    票，則原告主張被告應於原告清償借款200 萬元後，負有返
    還系爭本票之義務云云，即與兩造之約定不符，自不可採。
    原告以被告未返還本票致原告受有損害，請求被告賠償180
    萬元，即屬無據，不應准許。
五、原告復主張：被告明知其應於原告清償借款後返還系爭本票
    ，則於原告清償借款後，給付目的已不存在，被告自無繼續
    持有系爭本票之權利，卻拒絕將系爭本票返還原告，自屬無
    法律上原因而受有利益，致使原告受有損害。今被告將系爭
    本票轉讓他人，顯已無從返還系爭本票予原告，爰依民法第
    181 條但書請求被告償還系爭本票之價額180 萬元等情。經
    查，原告於被告要求原告去找劉孝彥出面還款之後，有同意
    將系爭本票繼續留在被告之處，至原告找劉孝彥出面還款為
    止，已認定於前，是被告有權利繼續持有系爭本票，並非無
    法律上之原因，且被告單純占有系爭本票亦不會致原告損害
    180 萬元。是原告以被告未將系爭本票返還原告，即謂被告
    係無法律上原因而受有利益致原告受有損害，自與事實不符
    。原告依據不當得利之規定，請求被告給付180 萬元，亦無
    理由。
六、原告末主張：被告既明知於原告清償借款後，負有返還系爭
    本票之義務，亦明知其將系爭本票轉讓予第三人，將導致原
    告因須清償票據債務而受有損害，卻仍於原告清償借款後將
    系爭本票轉讓他人，顯係故意不法侵害原告之財產權，致原
    告受有180 萬元之損害，原告得依民法第184 條第1 項請求
    被告賠償180 萬元等情。首就被告有無故意侵害原告財產權
    為審究？經查，被告之弟林明志於訴外人劉孝彥未按期清償
    利息時，懷疑被騙，曾上網搜尋劉孝彥之名字，發現劉孝彥
    涉及勾結警察販毒之不法情事，且經銀行拒絕往來，林明志
    曾經質疑原告為何不事先告知，如果被告知道劉孝彥銀行信
    用有問題還涉及刑事案件，被告不可能把錢借給劉孝彥，被
    告因而要求原告就劉孝彥之債務要負起連帶清償之責任，原
    告亦有承諾要去找劉孝彥出來還錢等情，此據證人林明志證
    述在卷（見98年7 月10日言詞辯論筆錄），是就被告之主觀
    認知，被告認為原告應就劉孝彥所負之債務負連帶清償責任
    ，因而將系爭本票交予訴外人許峰太處理，以保障自己之借
    款債權，自難認被告將系爭本票交予許峰太處理，是故意要
    侵害原告之財產權。又訴外人許峰太對原告取得本票裁定，
    並不會立即對原告之財產發生侵害，原告對於訴外人許峰太
    持系爭本票准許強制執行之裁定要求清償票款時，非但未提
    出其已清償借款之原因抗辯，亦未找被告理論為何將系爭本
    票交予第三人行使，或提起確認票據債權不存在之訴以資救
    濟，即與訴外人許峰太成立和解，願意清償180 萬元，是原
    告財產之減少，係因其與訴外人許峰太之和解契約所致，與
    被告將系爭本票交予訴外人許峰太行使之行為，並無直接因
    果關係。是被告無侵權行為之故意，原告亦非因被告之行為
    受到損害，原告主張依侵權行為之規定請求被告賠償，為無
    理由，應予駁回。
七、綜上所述，原告依債務不履行、不當得利、侵權行為請求被
    告給付180 萬元，均無理由，應予駁回。又原告之訴既經駁
    回，其假執行之聲請失所附麗，應併予駁回。
八、本件事證已明，兩造其餘攻擊防禦方法及被告請求向行政院
    金融監督管理委員會函詢全家當舖或劉孝彥是否受核准辦理
    銀行法第29條或第29條之1 之業務，經本院審酌後，核與本
    件之結論，不生影響，爰不予調查。
九、訴訟費用之依據：民事訴訟法第78條。
中    華    民    國    98    年    9     月    30    日
                  民事第三庭法  官  陳映如
以上正本係照原本作成
如對本判決上訴，須於判決送達後20日內向本院提出上訴狀
中    華    民    國    98    年    9     月    30    日
                            書記官  李錦輝


司法院資訊處製作；財團法人民間司法改革基金會備份。
